臺灣高等法院臺中分院民事判決　96年度上易字第293號
上　訴　人
即被上訴人　甲○○
上　訴　人
即被上訴人　丙○○
被　上訴人
即　上訴人　乙○○
上列當事人間請求損害賠償事件，上訴人對於民國96年7月31日
臺灣臺中地方法院96年度訴字第654號第一審判決提起上訴，甲
○○並為訴之追加，本院於96年12月4日言詞辯論終結，判決如
下：
    主  文
原判決關於駁回上訴人甲○○後開第二項之訴部分廢棄。
上訴人應再給付上訴人甲○○新台幣壹萬伍仟捌佰肆拾元，及自
民國九十六年一月三日起至清償日止，按年息百分之五計算之利
息。
其餘上訴駁回。
上訴人甲○○追加之訴駁回。
第二審訴訟費用關於上訴人甲○○上訴及追加之訴部分，由被上
訴人乙○○負擔百分之三，餘由上訴人甲○○負擔。第二審訴訟
費用關於上訴人丙○○及上訴人乙○○上訴部分，分別由丙○○
及乙○○各自負擔。
    事實及理由
甲、程序方面：
　　訴之變更或追加，非經他造同意，不得為之，但有民事訴訟
    法第255條第1項第2款至第6款情形者，不在此限，民事訴訟
    法第446條第1項定有明文，而民事訴訟法第255條第1項第3
    係擴張或減縮應受判決事項之聲明者。本件上訴人甲○○於
    原審原請求被上訴人給付新台幣（下同）547,474元及利息
    ，經原審駁回465,840元及利息後，於本院之上訴聲明則請
    求被上訴人再給付469,984元及利息，就增加之4,144元及利
    息部分，核屬擴張應受判決事項之聲明（擴張之訴，在形式
    上有訴之追加之外觀），依首開法條規定，自應准許之，先
    此敘明。
乙、實體方面：
一、上訴人即被上訴人甲○○、丙○○（以下稱上訴人）起訴主
    張：其於民國（下同）95年8月22日上午5時許，在台中縣大
    甲鎮○○路與鎮政路口之城煌廟擺攤作生意，詎被上訴人竟
    無故將上訴人之貨物推倒於地，並故意徒手以拳頭重擊上訴
    人丙○○之左眼，致上訴人丙○○受有鼻、左眼、臉部等處
    挫傷之傷害，上訴人丙○○之夫即上訴人甲○○為保護上訴
    人丙○○，遂上前制止被上訴人，被上訴人竟又故意徒手以
    拳頭重擊上訴人甲○○之頭部數次，致上訴人甲○○受有臉
    部擦傷及左側慢性硬腦膜下血腫等傷害。爰依民法第184條
    第1項前段、第193條第1項、第195條第1項請求被上訴人賠
    償上訴人丙○○所支出之醫藥費用2,690元（李綜合醫院
    2,540元、啟明眼科150元）及精神慰撫金20萬元；賠償上訴
    人甲○○所支出之醫藥費用27,938元（李綜合醫院3,260元
    、泰乙堂中醫診所1,190元、童綜合醫院23,488元）、工作
    損失19,536元及精神慰撫金50萬元。
二、被上訴人即上訴人乙○○（以下稱被上訴人）則以: 本件為
    兩造互毆，被上訴人亦受有傷害，應有過失相抵原則之適用
    。又上訴人甲○○於95年10月1日之左側慢性硬腦膜下血腫
    之傷害與本件傷害發生於同年8月間，相距近2個月，兩者間
    應無因果關係。上訴人因此傷害案件，受傷輕微，經就診數
    日後即繼續擺攤作生意，應無工作上之損失，且上訴人所提
    出之醫療費用單據亦有不實，其稱有左側慢性硬腦膜下血腫
    之傷害、工作損失及慰撫金均無理由云云資為抗辯。
三、本件經原審審酌兩造所提出之攻擊防禦方法後，認定被上訴
    人確有傷害上訴人之行為，而認上訴人之請求一部有理由，
    一部無理由，判決被上訴人應給付上訴人丙○○貳萬貳仟陸
    佰玖拾元，給付上訴人甲○○捌萬壹仟陸佰參拾肆元，及均
    自九十六年一月三日起至清償日止，按年息百分之五計算之
    利息。並駁回上訴人其餘之請求。兩造均對原審判決不服，
    而聲明上訴。上訴人於本院上訴聲明：(1)原判決不利上訴人
    部分廢棄。(2)被上訴人應再給付丙○○18萬元，再給付甲○
    ○469,984元，及均自九十六年一月三日起至清償日止，按
    年息百分之五計算之利息。答辯聲明則為：上訴駁回。被上
    訴人於本院聲明：(1)原判決關於乙○○敗訴部分廢棄。(2)上
    訴人甲○○、丙○○在原審之訴及假執行之聲請均駁回。答
    辯聲明則為：上訴駁回。
四、上訴人主張被上訴人於上揭時地毆傷上訴人，致上訴人丙○
    ○受有鼻、左眼、臉部等挫傷之傷害，上訴人甲○○受有臉
    部擦傷及左側慢性硬腦膜下血腫等傷害，案經台灣台中地方
    法院檢察署檢察官提起公訴，並經本院判處罪刑在案等事實
    ，業經本院調閱本院96年度上易字第538號刑事全部卷宗核
    閱屬實，被上訴人亦不爭執上情，僅以雙方為互毆，上訴人
    甲○○之部分傷勢非被上訴人所造成云云置辯，是上訴人確
    係遭被上訴人毆傷等情，自可採信，且被上訴人之毆打行為
    與上訴人所受之傷害間，顯有相當因果關係，亦堪認定。
五、按因故意或過失，不法侵害他人之權利者，負損害賠償責任
    ﹔不法侵害他人之身體或健康者，對於被害人因此喪失或減
    少勞動能力，或增加生活上之需要時，應負損害賠償責任。
    又不法侵害他人之身體、健康，被害人雖非財產上之損害，
    亦得請求賠償相當之金額，民法第184條第1項前段、第193
    條第1項、第195條第1項分別定有明文。上訴人既因被上訴
    人之不法故意侵權行為而受有損害，依上揭規定，上訴人自
    得請求被上訴人賠償其損害。
六、茲就上訴人請求賠償之金額，是否應予准許，分述如下：
（一）上訴人丙○○部分：
  1.醫療費用部分：
    上訴人丙○○主張因本件傷害之侵權行為，分別至李綜合醫
    院大甲分院、啟明眼科診治，共支出醫療費用2,690元，有
    其提出之醫療費用支出收據4份為證（見本院96年度附民字
    第35號卷第8頁至第10頁)，復經原審法院依職權向李綜合醫
    院大甲分院函詢上訴人因本件事故在該院診療支出費用金額
    ，該院函覆上訴人丙○○共支出2,540元，此有96年3月29日
    以（96）李醫事字第0960000092號函附卷可稽（原審卷第32
    頁），另上訴人於啟明眼科就診支出共150元，已有上述收
    據可憑。是本院審酌上訴人所受傷害，並依上訴人提出之收
    據及李綜合醫院大甲分院函覆結果所示醫療費明細，上訴人
    丙○○請求2,690元，自無不合，應予准許。
  2.精神慰撫金部分：
    按人之身體、健康固為無價，然慰撫金之賠償既以人格權遭
    遇侵害，精神上受有痛苦，則其核給之標準固與財產上損害
    之計算不同，然非不可斟酌雙方身分、資力與加害程度，及
    其他各種情形定之，最高法院51年台上字第223號判例意旨
    參照。本院審酌上訴人丙○○高職畢業，現在大甲市場擺攤
    賣肉粽，收入不定（詳原審卷第37頁），現有不動產11筆、
    汽車1輛（詳原審卷第24至27頁之稅務電子閘門財產所得調
    件明細表），及因遭毆打造成左眼受傷之情況；被上訴人國
    中畢業，現為水果批發商，每月收入不定（詳原審卷第37頁
    ），現有不動產3筆、汽車1輛（詳原審卷第21、22頁之稅務
    電子閘門財產所得明細表）等一切情狀，認上訴人請求被上
    訴人給付精神慰撫金20萬元，尚屬過高，原審核減為2萬元
    尚稱允當。
（二）上訴人甲○○部分：
  1.醫療費用部分：
    上訴人甲○○主張因本件傷害之侵權行為，分別至李綜合醫
    院大甲分院、童綜合醫院診治，共支出醫療費用27,938元，
    並提出醫療費用支出收據13份為證（見本院96年度附民字第
    35號卷第11頁至第18頁，並扣除上訴人甲○○誤提出之94年
    之就診收據2紙）。復經原審法院依職權分別向童綜合醫院
    及李綜合醫院大甲分院函詢上訴人甲○○因本件傷害在該院
    診療支出費用金額，分別經函覆為上訴人甲○○於童綜合醫
    院於95年10月1日至96年2月6日止在該院急、門診診療之醫
    療費用自付額共計2,680元；95年10月1日至95年10月7日止
    住院醫療費用自付額共計21,900元；上訴人甲○○於李綜合
    醫院大甲分院共支7,020元，此有童綜合醫院96年3月16日（
    96）童醫字第0321號函、李綜合醫院大甲分院96年3月29日
    （96）李醫事字第0960000092號函附卷（原審卷第28、32頁
    ）可參，依上述函覆，上訴人甲○○所支出之醫療費用共計
    為31,600元。本院審酌上訴人甲○○所受傷害，依其提出之
    收據及童綜合醫院、李綜合醫院大甲分院函覆結果所示醫療
    費明細，認上訴人甲○○僅請求27,938元，尚無不合，應予
    准許。
  2.工作損失部分：
    上訴人甲○○主張因被上訴人毆打受傷致37天無法工作，計
    受有工作收入23,680元（19,200×7/30＋19,200=23,680）
    之損害。
  (1)經查，上訴人因被上訴人毆傷住院7天，有童綜合醫院診斷
    證明書附卷可憑（本院卷第31頁），另上訴人甲○○主張尚
    須休養之30日，亦經其提出童綜合醫院96年8月7日診斷證明
    書一份為證（本院卷第31頁），上載上訴人甲○○於95年10
    月7日出院後宜居家休養一個月甚明。被上訴人雖質疑本件
    互毆係發生於95年8月22日，上訴人甲○○卻於95年10月1日
    始至童綜合醫院就診，該頭部傷勢應與95年8月22日之行為
    無關云云，然經本院向童綜合醫院函查結果，該醫院於96年
    11月1日函覆，慢性硬腦膜下出血起因於一個月前受傷是有
    可能的等語，有該函在卷為憑（本院卷第49頁），且本院審
    諸李綜合醫院之急診病歷（原審卷第76、77頁），上載左臉
    頰擦傷9×5公分、額頭擦傷8×4公分、鼻子擦傷3×1公分、
    左額側擦傷3×1公分，有部分傷勢集中於左頭部，是以在事
    發一個月後發現有「左側」慢性硬腦膜下出血，尚難認無因
    果關係，是以被上訴人辯稱左側慢性硬腦膜下出血是在互毆
    後一個月始發生，並非渠造成云云，自非可採。
  (2)再查上訴人甲○○自承其收入不定，復經原審法院調取之稅
    務電子閘門財產所得調件明細表，亦查無所得資料，故以勞
    動基準法最低工資每月15,840元計算其住院7天及休養30天
    所減少之工作收入應為19,536元（【15,840÷30】×7＋15,
    840＝19,536)，則上訴人因受傷無法工作所受之損害為19,5
    36元，上訴人在此範圍內之請求，自有理由。
  (3)上訴人甲○○雖提出勞工保險卡（本院卷第32頁），主張渠
    每月收入應依該卡上所載台中縣雕刻業職業工會所報之19,2
    00元計算云云，然查上訴人甲○○自承：目前在市場擺設與
    米製品相關的產品，每天工作時間，由下午三點多開始準備
    材料，準備到晚上十一、二點，早上五點多開始擺攤，一直
    擺到中午，都是每天由我們夫妻一起做等語（本院卷第53頁
    背面），上訴人丙○○亦稱：因為我們年紀已大，找不到其
    他的工作，所以才於市場擺攤，我們已經擺攤約11年，但是
    健保及勞保的投保單位均是在雕刻工會，我們目前的主要收
    入還是靠擺攤的收入等語（本院卷第54頁），則以上訴人甲
    ○○每日工作之時間分配及上訴人丙○○所陳之上情，上訴
    人甲○○並未從事雕刻工作應可認定，上訴人甲○○、丙○
    ○二人僅係健保及勞保掛於雕刻工會，是以尚難以台中縣雕
    刻業職業工會所申報之薪津作為計算上訴人甲○○工作損失
    之依據，是以上訴人甲○○逾19,536元之工作損失請求，即
    無所據，應予駁回。
  3.精神慰撫金部分：
    本院審酌兩造均從事擺攤工作，工作多年，自有相當社會經
    驗、人生閱歷，原應本諸理性態度待人處事，竟因攤位問題
    發生爭執，動輒徒手傷害上訴人，又上訴人甲○○所受傷情
    形雖急診就醫後，目前大致復原，然其受有臉部、左側慢性
    硬腦膜下血腫等傷害，依當時受傷狀態，侵害程度仍非輕微
    ，暨上訴人甲○○國中畢業，現在大甲市場擺攤賣肉粽，收
    入不定（詳原審卷第37頁），現有不動產3筆、汽車1輛（詳
    原審卷第17至19頁））；被上訴人國中畢業，現為水果批發
    商，每月收入不定（詳原審卷第37頁），現有不動產3筆、
    汽車1輛（詳原審卷第21、22頁）等一切情狀，認上訴人甲
    ○○請求被上訴人給付精神慰撫金50萬元，尚屬過高，原審
    法院核減為5萬元，尚稱允當。
（三）另被上訴人所辯雙方為互毆而有過失相抵原則適用云云，
      惟按損害之發生或擴大，被害人與有過失者，法院得減輕
      賠償金額，或免除之，民法第217條第1項固定有明文。然
      雙方互毆乃雙方互為侵權行為，與雙方行為為損害之共同
      原因者有別，無民法第217條過失相抵原則之適用（最高
      法院68年度台上字第967號判例意旨參照）。是本件縱有
      被上訴人所辯之互毆行為，亦難認為本件損害之共同原因
      ，自無過失相抵原則之適用，被上訴人此部分之辯解，亦
      不足採。
（四）綜上所述，上訴人丙○○因本件傷害得向被上訴人請求賠
      償之金額合計為22,690元（20,000+2,690=22,690）。上
      訴人甲○○因本件傷害得向被上訴人請求賠償之金額為
      97,474（27,938+19,536+50,000=97,474）。從而，上訴
      人依侵權行為之法律關係，請求被上訴人給付上訴人丙○
      ○202,690元及自刑事附帶民事起訴狀繕本送達翌日即96
      年1月3日起至清償日止，按年息5%計算之利息；請求被上
      訴人給付上訴人甲○○551,618元及自刑事附帶民事起訴
      狀繕本送達翌日即96年1月3日起至清償日止，按年息5%計
      算之利息，在被上訴人給付上訴人丙○○22,690元及自96
      年1月3日起至清償日止，按年息5%計算之利息，又被上訴
      人給付上訴人甲○○97,474元及自96年1月3日起至清償日
      止，按年息5%計算之利息部分之範圍內為有理由，應予准
      許，逾此部分之請求為無理由，應予駁回。原審駁回上訴
      人甲○○超過81,634元之15,840元及利息部分之請求，容
      有未洽，應由本院就此部分予以廢棄，改判如主文第2項
      所示；至原審駁回上訴人丙○○之訴，及准許上訴人甲○
      ○、丙○○之請求部分，經核於法並無不合，上訴人丙○
      ○及被上訴人指摘原判決不當，求予廢棄改判，為無理由
      ，應予駁回；另上訴人甲○○追加之訴部分無理由，應予
      駁回。
六、按本院所命較原審增加之給付未逾150萬元，一經本院判決
    即告確定，故無宣告假執行之必要，併此敘明。
七、本件事證已臻明確，兩造所為之其他主張、陳述並所提之證
    據，經審酌後，認均無礙，不再一一論述。
據上論結，本件甲○○之上訴為一部有理由，一部無理由，追加
之訴為無理由，丙○○及乙○○之上訴為無理由，依民事訴訟法
第450條、449條第1項、第79條、第78條，判決如主文。
中　　華　　民　　國　　96　　年　　12　　月　　18　　日
                  民事第二庭    審判長法　官  邱森樟
                                      法　官  謝說容
                                      法　官  蔡秉宸
以上正本係照原本作成。
均不得上訴。
                                      書記官  洪麗華
中　　華　　民　　國　　96　　年　　12　　月　　18　　日
                                                      Ｍ
